臺灣高等法院民事判決　　　　　　　　 94年度上易字第562號
上　訴　人　午○○○
　　　　　　卯○○
上二人共同
訴訟代理人　鄧彬成
被 上訴 人　己○○
　　　　　　　　　　　　號
　　　　　　子○○
　　　　　　丑○○
　　　　　　　　　　　　號
　　　　　　庚○○
　　　　　　辛○○
　　　　　　壬○○
　　　　　　乙○○
兼 上一 人
訴訟代理人　丙○○
被 上訴 人　申○○○
　　　　　　丁○○
上　一　人
訴訟代理人　邱欽洲
被 上訴 人　甲○○
　　　　　　辰○○（未○○承當訴訟人）
　　　　　　巳○○（同上）
　　　　　　　　　　　　　　　50號
兼上二人共同
訴訟代理人　寅○○（同上）
　　　　　　　　　　　　　　　208號
上列當事人間請求確認使用權存在事件，上訴人對於中華民國
94年3月17日臺灣桃園地方法院93年度訴字第584號第一審判決提
起上訴，本院於94年10月18日言詞辯論終結，判決如下：
    主  文
上訴駁回。
第二審訴訟費用由上訴人負擔。
　　事實及理由
一、按訴訟繫屬中為訴訟標的之法律關係，雖移轉於第三人，於
    訴訟無影響。但第三人如經兩造同意，得聲請代當事人承當
    訴訟。民事訴訟法第254條第1項定有明文。本件原審共同被
    告未○○就坐落桃園縣平鎮市鎮139之1、142之1地號土
    地於重劃後編為同段1223地號之土地所有權，已於訴訟繫屬
    中之民國94年1月21日移轉登記與辰○○、巳○○、寅○○
    等三人，有土地登記第二類謄本可稽（見本院卷113-115頁
    ）。上訴人於上訴後原追加該三人為共同被告，嗣於該三人
    同意承當訴訟後，撤回原對未○○之上訴，應認該三人之承
    當訴訟為合法。
二、本件上訴人主張：坐落同前段139之1、142之1地號土地（下
    稱系爭土地）原屬原審共同被告癸○○等46人之先祖黃阿能
    等六大房共有，於日據時期昭和15年（即民國29年）12月24
    日訂立分鬮合約書分析家產時，將之分歸黃阿增（五房）取
    得，依當時適用之日本民法，黃阿增於立具分鬮合約書時，
    即取得系爭土地之所有權，惟因未辦理所有權移轉登記，仍
    登記為癸○○等六大房之子孫共有。又黃阿增之派下於民國
    52年 2月16日訂立分居合約證，將系爭土地分配與繼承人黃
    耀軒、黃耀樞取得。嗣黃耀軒、黃耀樞分別於74年 1月22日
    、同年12月28日，以新台幣（下同）760,000元、800,000元
    之價格將系爭土地賣與伊，除將其等已登記之所有權應有部
    分分別移轉登記予伊外，並將之點交與伊管領使用，被上訴
    人從無異議。惟黃耀軒、黃耀樞始終未將其先祖黃阿增鬮拈
    取得系爭土地之其他應有部分移轉登記予伊，伊前曾請求癸
    ○○等人為所有權移轉登記，雖因請求權罹於時效，為法院
    判決駁回，惟最高法院判決中揭示癸○○等人及系爭土地之
    受讓人若屬惡意，則應繼續容忍伊管領使用，乃提起本件確
    認管理（領）使用權存在之訴訟。
    原審為上訴人全部敗訴之判決，上訴人提起上訴，聲明：原
    判決廢棄，確認上訴人就系爭土地（重劃後變更為桃園縣平
    鎮市鎮1221、1222、1223、1224、1225、1226、1227、
    1228、1229、1230等地號）全部有管理使用權存在。（其餘
    原審共同被告部分，業經上訴人撤回上訴。）
三、被上訴人己○○、子○○、丑○○、庚○○、辛○○、壬○
    ○（下稱己○○等六人）辯以：上訴人係向系爭土地原共有
    人黃耀軒、黃耀樞買受其應有部分，與伊等無關。系爭土地
    本即由六大房之後代子孫一直繼承下來，否認上訴人提出分
    鬮合約書之真正；且上訴人曾對渠等提出多件訴訟，均已敗
    訴確定等語。
    被上訴人乙○○、丙○○、申○○○、丁○○、甲○○、辰
    ○○、巳○○、寅○○（下稱乙○○等八人）則以：伊等係
    向前手以正常買賣方式及價格買受系爭土地，原不知上訴人
    與前手間之爭議，應受善意之保護等語，資為抗辯。
四、查上訴人主張之上開事實，業據提出最高法院84年度台上字
    第 455號及同院85年度台上字第2494號判決書、六大房分鬮
    合約書、分居合約書、不動產買賣契約書、權利讓渡書、讓
    渡書、土地登記謄本等件影本為證（見原審卷一26至66頁、
    原審卷0 000-000頁、外放證物），而出賣人黃耀樞已承認
    有與上訴人訂立不動產買賣契約出賣系爭土地，其餘各房之
    繼承人對於分鬮合約書、分居合約書之真正原亦無爭執，業
    經本院83年度上字第 8號民事判決認定、且經前揭最高法院
    84年度台上字第 455號判決維持在案，有該最高法院判決可
    稽。另被上訴人己○○、壬○○於65年3月5日因繼承（被繼
    承人黃阿能於45年3月13日死亡），子○○、丑○○於65年7
    月27日因繼承（被繼承人黃進達於38年6月8日死亡），辛○
    ○、庚○○於77年7月12日因繼承（被繼承人黃耀錂於76年6
    月21日死亡）而取得系爭土地應有部分；乙○○、丙○○於
    85年3月27日因買賣（85年2月14日）而取得系爭土地應有部
    分（見原審卷外放土地登記簿謄本）。系爭土地嗣於86年12
    月13日因重劃而變更為同段0000-0000等地號， 依序為被上
    訴人己○○（1221、土地重劃）、辛○○（1222、土地重劃
    ）、未○○（1223、買賣，嗣再因買賣移轉登記予辰○○、
    巳○○、寅○○等三人共有）、午○○○（1224、土地重劃
    ）、子○○、丑○○、丙○○（1225、土地重劃）、丁○○
    （1226、90年1月16日因89年12月28日買賣）、申○○○（
    1227、88年3月6日因同年2月9日買賣）、乙○○（1228、土
    地重劃）、甲○○（1229、93年 7月30日因同年月14日買賣
    ，出賣人戊○○）、壬○○（1230、土地重劃）等單獨所有
    或分別共有（以上見原審卷0 000-000頁）等情，為兩造所
    不爭執，自堪認上訴人此部分之主張為真實。被上訴人否認
    分鬮合約書、分居合約書之真正，尚屬無據。
五、按不動產物權，依法律行為而取得、設定、喪失及變更者，
    非經登記不生效力，民法第 758條定有明文。經查，系爭土
    地於36年7月1日辦理總登記時，即未依29年（昭和15年）12
    月24日訂立之分鬮合約書約定，登記為黃阿增單獨所有，仍
    登記為六大房各繼承人共有，有土地登記簿謄本可憑（見原
    審外放證物），且為兩造不爭。上訴人既自承係於74年1 月
    22日及同年12月28日向黃耀軒、黃耀樞買受系爭土地，斯時
    系爭土地之登記權利人非僅黃耀軒、黃耀樞，則於出賣人黃
    耀軒、黃耀樞取得系爭土地全部權利並移轉登記與上訴人之
    前，上訴人尚不能依其與黃耀軒、黃耀樞間之債之關係，主
    張對登記權利人享有系爭土地之所有權。而上訴人以自己為
    系爭土地買受權利人及代位黃耀軒、黃耀樞，請求原登記名
    義人將系爭土地應有部分移轉登記與上訴人，或登記與黃耀
    軒、黃耀樞再由該二人移轉登記與上訴人之訴訟，業受敗訴
    判決確定（前述最高法院84年度台上字第 455號民事判決）
    ，即黃耀軒、黃耀樞已確定不能取得系爭土地除渠等應有部
    分以外之權利，自無從將系爭土地非登記為渠等所有之權利
    ，移轉登記與上訴人。
六、再依土地法所為之登記，有絕對之效力，土地法第43條亦有
    明定。本件被上訴人均係於該總登記之後，分別以繼承或買
    賣為原因，取得應有部分之權利或單獨所有權，亦如上述。
    則於上訴人舉證證明被上訴人就系爭土地權利之受讓為非善
    意之第三人前，被上訴人因信賴登記，自可有效取得系爭土
    地之完整權利。經查，被上訴人均非分鬮合約書之簽約人（
    見原審卷一50、51頁），己○○等六人對於先人之約定，尚
    難遽謂為知情，乙○○等八人，更無從得悉。上訴人主張被
    上訴人非善意，無非謂渠等受黃耀軒、黃耀樞交付系爭土地
    後，已耕作種植並做水泥田埂十餘年，被上訴人從未異議，
    且渠等亦在現場放置告示牌，被上訴人應知悉渠等享有土地
    管理使用權云云，並提出現場照片（原審卷一199,226,227,
    242頁）、黃耀樞之妻收取灌溉水利費之收據、村長證明書
    （原審卷二321頁）、委託經營合約書（同卷322頁）、耕地
    委託經營契約書（同卷 174頁）等件以實其說。惟查黃耀軒
    、黃耀樞於系爭土地總登記時，本各享有三六分之一之應有
    部分（見原審外放土地登記簿謄本），而依上開村長證明書
    所示，上訴人在系爭土地上之耕作範圍，僅為應有部分三六
    分之一，其餘則為他筆土地之應有部分（原審卷二 321頁）
    ，則縱認上訴人前揭耕作並做水泥田埂之主張為真，亦限於
    黃耀軒、黃耀樞就系爭土地本即享有之應有部分範圍，難認
    及於系爭土地之全部，被上訴人自無異議之必要。至其餘證
    據部分，均不足為其有利之認定。況已登記不動產所有人之
    回復請求權，無民法第 125條消滅時效規定之適用，為司法
    院大法官釋字第 107號闡示在案，則縱被上訴人就上訴人占
    有使用系爭土地之全部未加異議，僅可謂係權利之怠於行使
    ，亦難據此即謂被上訴人係非善意之第三人。另告示牌之設
    置，既為被上訴人否認，上訴人提出之照片，僅能證明照相
    當時該告示牌存在，不能證明非照相時亦屬存在。是上訴人
    此部分之主張及舉證，仍難為其有利認定之依據。
七、綜上所述，上訴人主張其等就系爭土地有管理使用權存在，
    除重劃後1224地號土地已登記為上訴人午○○○所有，上訴
    人此部分之請求尚無確認利益及保護必要而不應准許外，均
    屬不能證明而不足採信，其請求確認該權利存在，自屬無據
    ，亦不應准許。原審為上訴人敗訴之判決，其理由雖有可議
    ，結論則無二致，仍應予以維持。上訴意旨，指摘原判決不
    當，求予廢棄改判，為無理由，應予駁回。
八、兩造其餘攻擊或防禦方法及舉證，經審酌後與本件判決結果
    已不生影響，爰不予贅論。
九、據上論結，本件上訴為無理由，依民事訴訟法第449條第1項
    、第78條，判決如主文。
中　　華　　民　　國　　94　　年　　11　　月　　1 　　日
　　　　　　　　　民事第十七庭  審判長法  官  沈方維
                                      法  官  張競文
                                      法  官  王淇梓
正本係照原本作成。
訴訟標的價額，不逾新台幣150萬元者，不得上訴。如逾上開金
額且不服本判決，應於收受送達後20日內向本院提出上訴書狀，
其未表明上訴理由者，應於提出上訴後20日內向本院補提理由書
狀（均須按他造當事人之人數附繕本）上訴時應提出委任律師或
具有律師資格之人之委任狀；委任有律師資格者，另應附具律師
資格證書及釋明委任人與受任人有民事訴訟法第466條之1 第1項
但書或第二項（詳附註）所定關係之釋明文書影本。
中　　華　　民　　國　　94　　年　　11　　月　　3 　　日
                                      書記官  鄭麗兒
附註：
民事訴訟法第466條之1（第1項、第2項）：
對於第二審判決上訴，上訴人應委任律師為訴訟代理人。但上訴
人或其他法定代理人具有律師資格者，不在此限。
上訴人之配偶、三親等內之血親、二親等內之姻親，或上訴人為
法人、中央或地方機關時，其所屬專任人員具有律師資格並經法
院認為適當者，亦得為第三審訴訟代理人。
